【裁判字號】    90,台上,5113
【裁判日期】    900816
【裁判案由】    貪污
【裁判全文】
最高法院刑事判決                                九十年度台上字第五一一三號
    上訴人  黃澄人
    被  告  甲○○
右上訴人因自訴被告貪污案件，不服台灣高等法院台中分院中華民國八十九年十月二
十五日第二審判決（八十九年度上訴字第八○八號，自訴案號：台灣台中地方法院八
十八年度自字第八八七號），提起上訴，本院判決如左：
    主  文
原判決撤銷，發回台灣高等法院台中分院。
    理  由
本件原判決以自訴意旨略稱：(一)被告甲○○前為台灣台中地方法院（下稱台中地院）
民事執行處未股書記官，在上訴人黃澄人聲請執行台中地院沙鹿簡易庭八十五年度沙
簡字第四三八號判決乙案，將上訴人聲請執行狀中經台中地院收發室蓋妥之「10.狀面
附郵貳佰捌拾元」戳章刪除，改註記「無郵」，涉嫌偽造文書；(二)並進而於夜間之非
辦公時間，私下電話通知上訴人補繳郵資新台幣（下同）二百八十元，涉嫌侵占上訴
人之郵資；(三)事經上訴人向被告說明後，被告仍指上訴人未繳郵資，並因此在執行程
序中百般刁難上訴人，以報復上訴人不遵被告之不法規矩，使上訴人行無義務之事，
涉嫌刑法第三百零四條之強制罪；(四)再者，被告為脫免侵占之刑責，於台中地院民國
八十六年四月九日八十六執未字第二七七三號函說明五私自填寫上訴人應補郵票二十
八元十份，而假藉職務圖利云云。經審理結果，以依上訴人上開自訴之事實，所稱被
告涉嫌偽造文書、侵占、強制等罪，彼此間顯有方法、結果之牽連關係，為牽連犯，
屬裁判上一罪，乃同一案件，且關於其中被告侵占上訴人之郵資二百八十元部分，上
訴人顯係指其涉嫌貪污治罪條例第六條第三款之侵占職務上持有之非公用私有財物罪
，該罪法定刑為五年以上有期徒刑，得併科新台幣三千萬元以下罰金。而貪污治罪條
例第六條第三款之罪，與上訴人指稱被告涉嫌刑法之偽造文書、強制等罪比較之結果
，係較重之罪。而此項較重之罪，旨在嚴懲貪污澄清吏治，所保護者為國家法益，依
法不得提起自訴，從而本件上訴人即全部不得提起自訴。爰維持第一審諭知本件不受
理之判決，駁回上訴人在第二審之上訴，固非無見。
惟查：按犯罪之被害人始得提起自訴；犯罪事實之一部提起自訴者，他部雖不得自訴
亦以得提起自訴論，但不得提起自訴部分係較重之罪者，不在此限，刑事訴訟法第三
百十九條固定有明文，而所謂犯罪之被害人以因犯罪而直接被害之人為限，司法院院
字第一三○六號解釋亦著有明文。但所謂直接被害人，係指其法益因他人之犯罪而直
接被其侵害者而言，且被害之是否直接，須以犯罪行為與受侵害之法益有無直接關係
為斷，如就同一客體有二以上之法益同時併存時，苟其法益為直接犯罪行為所侵害，
則兩法益所屬之權利主體均為直接被害人，並不因另有其他之直接被害人而發生影響
，即非不得自訴。貪污治罪條例第六條第三款之侵占職務上持有之非公用私有財物罪
，旨在嚴懲貪污澄清吏治，所保護者固為國家法益，然該罪依據法令從事公務之人員
所侵占者為其職務上所持有之非公用私有財物，該私有財物之所有權人之財產法益亦
因其侵占行為，而直接受侵害，故該罪於侵害國家法益之中，同時並侵害個人財產法
益，第一審判決未予詳究，竟謂為該罪私有財物所有權人之上訴人非被害人，依法不
得提起自訴，而諭知本件自訴不受理，自有違誤，原判決未予撤銷改判仍遽予維持，
自有判決適用法則不當之違背法令。上訴意旨指摘原判決不當，非全無理由。應認原
判決有撤銷發回更審之原因。
據上論結，應依刑事訴訟法第三百九十九條前段，判決如主文。
中      華      民      國     九十     年      八      月     十六     日
                              最高法院刑事第十庭
                                  審判長法官  陳  炳  煌
                                        法官  陳  正  庸
                                        法官  韓  金  秀
                                        法官  吳  信  銘
                                        法官  徐  文  亮
      右正本證明與原本無異
                                              書  記  官
中      華      民      國     九十     年      八      月    二十二    日


司法院資訊處製作；財團法人民間司法改革基金會備份。
